ACORDAO-COMPLETO-2525045

ACÓRDÃO 486/2022 ATA 8/2022 - PLENÁRIO

VISTOS, relatados e discutidos estes autos do Levantamento de Auditoria realizado pela Secretaria de Controle Externo da Agricultura e do Meio Ambiente cujo objetivo foi avaliar a gestão e identificar riscos em áreas prioritárias para fomentar a atuação do controle externo no Instituto Nacional de Colonização e Reforma Agrária. 
ACORDAM os Ministros do Tribunal de Contas da União, reunidos em Sessão Plenária, ante as razões expostas pelo Relator, em: 
9.1. encaminhar cópia do relatório de levantamento objeto da peça 132, bem como deste Acórdão ao Instituto Nacional de Colonização e Reforma Agrária e à Casa Civil da Presidência da República; e
9.2. arquivar os presentes autos, nos termos do art. 169, inciso V, do Regimento Interno/TCU.

Levantamento de Auditoria realizado cujo objetivo foi avaliar a gestão e identificar riscos em áreas prioritárias para fomentar a atuação do controle externo no Instituto Nacional de Colonização e Reforma Agrária.

Instituto Nacional de Colonização e Reforma Agrária - INCRA.

3. Interessado: Tribunal de Contas da União.

13.1. Ministros presentes: Ana Arraes (Presidente), Walton Alencar Rodrigues, Benjamin Zymler, Augusto Nardes, Aroldo Cedraz, Vital do Rêgo, Jorge Oliveira e Antonio Anastasia.
13.2. Ministros-Substitutos presentes: Augusto Sherman Cavalcanti, Marcos Bemquerer Costa (Relator) e André Luís de Carvalho.

MARCOS BEMQUERER

Trata-se do Levantamento de Auditoria realizado pela Secretaria de Controle Externo da Agricultura e do Meio Ambiente - SecexAgroAmbiental, cujo objetivo foi avaliar a gestão e identificar riscos em áreas prioritárias para fomentar a atuação do controle externo no Instituto Nacional de Colonização e Reforma Agrária - INCRA.
2.	Transcrevo, a seguir, com os ajustes de forma pertinentes, excerto do relatório produzido pela unidade especializada em que o presente feito é analisado (peça 132) :
"I. INTRODUÇÃO
Trata o presente relatório de levantamento de escopo amplo, no Instituto Nacional de Colonização e Reforma Agrária (Incra) , decorrente de deliberação constante em Despacho de 7/6/2021 (TC-Processo 014.837/2021-8) .
A motivação deste levantamento foi a intensa mudança pela qual tem passado a autarquia desde a extinção do Ministério de Desenvolvimento Agrário, em 2016, quando ficou vinculado à Casa Civil da Presidência da República e, desde 2019, ao Ministério da Agricultura Pecuária e Abastecimento  (Mapa) . Além disso, houve alteração de praticamente toda a alta administração da autarquia a partir de setembro de 2019. Ademais, o histórico de atuação dos órgãos de controle externo e interno na autarquia evidenciam a existência de vulnerabilidades em diferentes temas e processos.
O objetivo do levantamento é avaliar a gestão e identificar riscos em áreas prioritárias para fomentar a atuação do controle externo no Incra. Assim, buscou-se identificar as áreas que devam ser objeto de fiscalização pelo Tribunal de Contas da União levando-se em conta os objetivos, a relevância, os riscos, a concepção lógica, o volume de recursos destinados aos programas, as vulnerabilidades que permeiam cada área de atuação do Incra, bem como as ações de controle já realizadas no âmbito desta Secretaria, sendo as mais relevantes a auditoria no Programa Terra Legal (TC Processo 031.961/2017-7) , que avaliou as ações de regularização fundiária, bem como a Representação da UT (TC  Processo 000.517/2016-0) e respectivos Monitoramentos (TC Processo 010.705/2018-0 e TC Processo 002.103/2020-6) , que abordaram aspectos relacionados com a reforma agrária.
As principais fiscalizações anteriores ou em andamento do TCU sobre o Incra estão listadas nos processos conexos e detalhadas no apêndice B.
O escopo abrange os processos finalísticos com vistas a executar a reforma agrária e a realizar a regularização fundiária de terras públicas, incluindo a titulação dos territórios quilombolas, bem como a governança, detalhados no capítulo IV. Também fazem parte do escopo alguns objetos de auditoria de temas que permeiam todas as áreas, tais como: gestão orçamentária, gestão de pessoas, gestão de Tecnologia da Informação (TI) e controle patrimonial.
Definiu-se como não-escopo objetos de auditoria de áreas em que outras unidades técnicas do Tribunal ou instâncias de controle atuam, são elas:  gestão de pessoas, (Secretaria de Fiscalização de Integridade de Atos e Pagamentos de Pessoal e de Benefícios - Sefip) , exceto planejamento e gestão de recursos humanos, capacitação da força de trabalho; gestão de contratações (Secretaria de Controle Externo de Aquisições Logísticas - Selog) e correição (Controladoria-Geral da União - CGU) .
Como limitações destaca-se o fato de o Incra não possuir planejamento estratégico, nem política de gestão de riscos, uma vez que o plano estratégico deveria orientar o trabalho de pesquisa e análise de dados desse levantamento, de modo que estivesse de acordo com a visão de longo prazo que esse plano traria.
Por se tratar de levantamento de escopo amplo, a avaliação dos controles para mitigar os riscos identificados se limitou ao nível de entidade. Ademais, o Incra não possui política de gestão de riscos, por conseguinte não há controles estabelecidos para riscos. Ante a limitação de tempo para a realização do trabalho deixou-se de identificar riscos referentes à conciliação agrária.
Quanto à metodologia, as técnicas de coleta e análise de informações empregadas pela equipe compreenderam reuniões exploratória com as Diretorias; entrevista com o chefe da Auditoria Interna; análise documental, revisão de legislação e documentos institucionais relativos aos temas abordados; e extração eletrônica de dados orçamentários no Sistema Integrado de Planejamento e Orçamento (Siop) .
Quanto à análise das informações, foram realizadas a revisão dos mapas de processo disponibilizados pelo Incra (Anexos 1, 2 e 3) e foi feita a associação dos objetos de auditoria aos macroprocessos descritos no regimento interno e aos objetivos finalísticos do Incra.
Buscou-se priorizar, por meio da técnica de Análise ABC, quais os objetos de controle seriam mais relevantes para orientar a ação do Tribunal, levando em consideração aqueles que necessitam de decisão colegiada e aqueles mais recorrentes, conforme Diagnóstico de processos do Incra no TCU (Produção de Conhecimento - TC Processo 014.840/2021-9) , além do julgamento profissional da equipe.
Relativamente à matriz de riscos, além dos dados levantados pela equipe, levou-se em conta também os riscos disponibilizados pela CGU referentes ao trabalho denominado "Universo de Auditoria". Os riscos relacionados com a governança do órgão, registrados no Plano de Integridade do Incra também foram usados como subsídios para elaboração da matriz. Além das áreas prioritárias, incluiu-se riscos de alguns objetos de auditoria da área de gestão, tais como: orçamento, planejamento e gestão de RH, planejamento e gestão de TI, registro patrimonial e contábil de imóveis, plataforma de governança patrimonial, entre outros.
Todos os riscos foram avaliados, de forma preliminar, de acordo com a probabilidade e impacto definido pela equipe de auditoria com base em julgamento profissional obtido nas etapas anteriores. Os principais riscos, de acordo com o nível de risco inerente preliminar foram validados em reuniões com os gestores de cada área responsável pelo objeto de auditoria associado ao risco.
Tendo em vista que o presente levantamento de auditoria possui escopo amplo, os controles internos foram avaliados ao nível da entidade, conforme preconiza o Roteiro de Levantamento. Para tanto, foi utilizada a avaliação de risco realizada no âmbito do Índice de Governança e Gestão (iGG) .
O trabalho foi realizado em conformidade com as Normas de Auditoria do TCU (NAT) , aprovadas como anexo da Portaria TCU 280 de 8/12/2010, alterada pela Portaria TCU 168 de 30/6/2011 e pela Portaria TCU 185 de 30/11/2020 e com o Roteiro de Levantamento do TCU, aprovado pela Portaria-Segecex 5, de 12 de abril de 2021. O detalhamento da metodologia consta do apêndice A.
Não foi enviado o relatório de levantamento para comentários dos gestores uma vez que não foram expedidas determinações e que os principais riscos foram validados em reuniões realizadas com as diretorias correspondentes.
O relatório está organizado em sete capítulos, são eles: introdução, visão geral do Incra; problemas recorrentes, detalhamento de áreas prioritárias; riscos e controles existentes; conclusão e proposta de encaminhamento.
Ao final é relacionado, no apêndice C, um índice que enumera todos os documentos e análises que serviram de suporte para as conclusões empreendidas, bem como os demais apêndices e anexos versando sobre os diversos temas aqui abordados, com informações úteis para consulta nos futuros trabalhos a serem desenvolvidos.
VISÃO GERAL
O Instituto Nacional de Colonização e Reforma Agrária (Incra) é uma autarquia federal, cuja missão precípua é executar a reforma agrária e realizar o ordenamento fundiário nacional. Criado pelo Decreto 1.110, de 9/7/1970, vinculado ao Ministério da Agricultura, Pecuária e Abastecimento (Mapa) , desde 29/1/2019, por força do Decreto 9.667/2019.
1.	Estrutura do Incra
Com Sede em Brasília (DF) , possui atuação em todos os Estados por meio de 29 superintendências regionais e 49 Unidades Avançadas.
O Incra é dirigido por um Conselho Diretor, composto pelo presidente e quatro diretores  (art. 4º, do Regimento Interno (RI) do Incra, de 24/3/2020) . Nas regionais há os Comitês de Decisão Regional compostos pelo Superintendente e Chefes de Divisão  (art. 8º, do RI/2020) .
 (...) 
2.	Objetivo do Incra
O Decreto 1.110, de 9/7/1970, art. 2º, passou ao Incra, todas as competências, atribuições e responsabilidades do Instituto Brasileiro de Reforma Agrária (IBRA) , do Instituto Nacional de Desenvolvimento Agrário (INDA) e do Grupo Executivo da Reforma Agrária (GERA) estipuladas na Lei 4.504/1964 (Estatuto da Terra) .
O Decreto 55.891/1965 regulamentou a Lei 4.504/64, fixando como objetivo primordial da Reforma Agrária a melhor distribuição de terra e o estabelecimento de um sistema de relações entre o homem, a propriedade rural e o uso da terra, que atendam os princípios da justiça social e ao aumento da produtividade, garantindo o progresso e o bem-estar do trabalhador rural e o desenvolvimento do País, com a gradual extinção do minifúndio e do latifúndio.
O Incra não tem plano estratégico vigente, mas o relatório de gestão de 2020 traz o quadro a seguir referente à missão, visão de futuro e valores:
Quadro 1- Missão, visão de futuro e valores do Incra 
	Missão

	Implementar a política de reforma agrária e realizar o ordenamento fundiário nacional, contribuindo para o desenvolvimento rural sustentável.

	Visão de futuro

	Ser referência nacional e internacional, por meio da modernização tecnológica e de gestão, na Governança Fundiária e Territorial.

	Valores

	- Compromisso com o interesse público, a solidariedade, a ética e a transparência;
- Gestão democrática com participação social;
- Valorização e respeito às pessoas;
- Redução das desigualdades regionais, de renda, de gênero, de raça, de etnia e de geração nas áreas rurais;
- Valorização das diversidades do Brasil Rural;
- Responsabilidade econômica, social e ambiental;
- Integração com parceiros públicos e privados;
- Valorização e qualificação dos recursos humanos e dos ambientes de trabalho da autarquia;
- Busca permanente por eficiência e inovação.

Fonte: Relatório de gestão do Incra 2020
Tendo em vista a ausência de plano estratégico próprio, destaca-se a seguir os objetivos descritos no Plano de Integridade do Incra, conforme competências definidas em seu regimento interno:
promover e executar a reforma agrária visando a melhor distribuição da terra, mediante modificações no regime de sua posse e uso, a fim de atender aos princípios de justiça social;
promover, coordenar, controlar e executar a colonização;
promover as medidas necessárias à discriminação e arrecadação das terras devolutas federais e a sua destinação, visando incorporá-las ao sistema produtivo; e
gerenciar a estrutura fundiária do país.
3.	Avaliando a estratégia do Incra
Como mencionado o Incra não possui plano estratégico próprio, porém o Relatório de Gestão de 2020 apresenta um mapa estratégico, além de registrar cinco diretrizes e seis objetivos estratégicos, que embora acompanhados de indicadores, não foram avaliados quanto ao desempenho.
A Coordenação-Geral de Planejamento Estratégico - DEP/DE, por seu turno, informou que atualmente, o Planejamento estratégico utilizado pelo Incra está alinhado com o do Ministério da Agricultura Pecuária e Abastecimento (Mapa) e com os objetivos estratégicos desse Plano, quais sejam: (OE05) - Promover a regularização e o ordenamento fundiário; (OE10) - Ampliar a renda e o trabalho no meio rural. (OE11) - Desenvolver a inteligência agropecuária e de mercado; (OE19) - Aperfeiçoar atos normativos e automatizar e implantar processos de negócio (transformação digital) .
Em reunião com a Diretoria de Gestão Estratégica (DE) confirmou-se que o Incra não possui plano estratégico. Nessa reunião, a DE informou que o Incra aderiu ao Programa de Gestão Estratégica e Transformação do Estado (TransformaGov) , criado por meio do Decreto 10.382, de 28/5/2020, e que entre os objetivos do trabalho estão a elaboração do Plano Estratégico e a implementação de uma política de gestão de riscos.
4.	Marco Legal
A Constituição Federal de 1988 trata da questão fundiária, reforma agrária e política agrícola do País nos artigos 184 a 191.
O Decreto 1.110, de 9/7/1970 criou o Incra, e o Decreto 55.891/1965 regulamentou o capítulo I do Estatuto da Terra (Lei 4.504/1964) , que regula os direitos e obrigações concernentes aos bens imóveis rurais, para os fins de execução da Reforma Agrária e promoção da Política Agrícola. Essa legislação foi recepcionada pela CF/1988 e continua vigente.
O Decreto 10.522, de 20/2/2020 aprovou a Estrutura Regimental e o Quadro Demonstrativo dos Cargos em Comissão e das Funções de Confiança do Incra e o regimento interno foi aprovado pela Portaria Incra 531, de 23/3/2020.
As principais legislações normativas do Incra e de suas atividades estão listadas no Apêndice E.
5. 	Histórico
O Instituto Nacional de Colonização e Reforma Agrária (Incra) foi criado pelo Decreto-Lei 1.110, de 9 de julho de 1970, vinculada ao então Ministério da Agricultura. Em 1987 foi extinto, mas foi recriado em 29/3/1989, quando o Congresso Nacional rejeitou o decreto-lei que o extinguira.
Em 2000 passou a ser vinculado ao então criado Ministério do Desenvolvimento Agrário (MDA) . Em 2016, com a extinção desse Ministério, o Incra passou a ser vinculado à Casa Civil da Presidência da República por meio da Secretaria Especial de Agricultura Familiar e Desenvolvimento Agrário (Sead) , consoante Decreto 8.955/2017.
Em 2019, a Sead foi extinta e o Incra foi novamente vinculado à estrutura do Ministério da Agricultura, Pecuária e Abastecimento (Mapa) , por força do Decreto 9.667/2019, que criou também Secretaria Especial de Assuntos Fundiários (Seaf) , no âmbito do Mapa. A autarquia está estruturada em duas grandes áreas finalísticas, a Governança Fundiária e a Reforma Agrária.
A Reforma Agrária é o conjunto de medidas conduzidas pelo Poder Público a fim de promover a distribuição de terras entre trabalhadores rurais mediante alterações no regime de posse e uso, atendendo aos princípios de justiça social e aumento da produtividade, conforme preconiza a Lei  4.504/64 (Estatuto da Terra) .
Na área da governança fundiária o Incra é responsável por: a) certificação de imóveis rurais; b) georreferenciamento; c) cadastro nacional de imóveis rurais; d) regularização fundiária; e) regularização de territórios quilombolas; f) aquisição de terras por estrangeiros.
Entre as atividades da governança fundiária destaca-se a regularização fundiária cujas atividades de discriminação, arrecadação e destinação das terras devolutas federais, através de ações de regularização fundiária, visando incorporá-las ao sistema produtivo, estão sob responsabilidade da Coordenação-Geral de Regularização Fundiária/DFR. O detalhamento dessas áreas finalísticas está no capítulo IV, enquanto o histórico de irregularidades apontado pelo TCU, consta do capítulo III. Ademais, os principais problemas estão listados no apêndice B - Processos Conexos.
6. 	Partes Interessadas
Quadro 2- Partes Interessadas nas atividades do Incra
	Stakeholder
	Interesses/Expectativas

	TCU/SecexAgroAmbiental
	Tem o interesse em atualizar o conhecimento sobre a organização e funcionamento do Incra e identificar riscos e áreas prioritárias para atuação do controle externo na autarquia.

	Ministério da Agricultura Pecuária e Abastecimento
	Tem o interesse pela boa execução da política nacional de cadastro e regularização fundiária bem como o monitoramento e supervisão das atividades fundiárias realizadas pelo Incra.

	Órgãos ambientais
	Tem expectativa que as políticas de acesso à terra possuam harmonia com as áreas de preservação ambiental e sustentabilidade do planeta.

	Beneficiários das políticas públicas
	Beneficiários da reforma agrária têm interesse em receber o título da terra e participar das políticas públicas direcionadas aos assentados. Proprietários de terra, posseiros e assentados têm interesse na regularização fundiária do imóvel rural.

	Prefeituras Municipais
	Tem o interesse em oferecer serviços à população rural em políticas de governança fundiária e reforma agrária melhorando a qualidade de vida dos habitantes do Município.

	Bancos
	Tem o interesse em conceder crédito de instalação para beneficiários da Reforma Agrária. Ademais, com a emissão do título da terra para o posseiro e família assentada, possibilita-se o acesso deles a outros créditos bancários.

	Prestadores de Assistência Técnica Rural
	Tem interesse em oferecer suporte técnico aos assentados para que iniciem/ampliem a produtividade e participação efetiva na economia da região.

Fonte: elaborado pela equipe
7. 	Força de trabalho
A força de trabalho do Incra encontra-se reduzida, com cada vez menos disponibilidade de servidores no seu quadro de pessoal, o que reflete na sua capacidade operacional para execução da reforma agrária e governança fundiária.
A baixa capacidade operacional é reflexo das aposentadorias ocorridas nos últimos anos, sem a devida reposição do quadro, o que acaba comprometendo as atividades finalísticas da autarquia, em especial, as atividades de campo (supervisão ocupacional dos projetos de assentamento, acompanhamento e fiscalização de obras, operacionalização de créditos, dentre outras) , bem como as atividades administrativas realizadas em nível de sede e superintendências regionais.
No Relatório de Gestão 2020, foi informado que, para minimizar esses problemas de pessoal, estão sendo buscadas parcerias institucionais por meio da realização de acordos de cooperação técnica com entes públicos, assim como termos de execução descentralizada com universidades, principalmente para ações de campo. Essas parcerias visam a verificação in loco das famílias assentadas e a elaboração e acompanhamento de projetos de concessão dos créditos de instalação.
Ainda sobre a disponibilidade de servidores no Incra, a entidade destaca os impactos negativos trazidos pela pandemia do Covid-19 (do inglês: Coronavirus Disease 2019, em português: Doença por Coronavírus - 2019) que afastou grande parte do quadro de pessoal das atividades presenciais, o que impediu a realização de ações de campo e impactou o cumprimento das metas. Além disso, conforme Lei Complementar 173/2020 (Programa de Enfrentamento do Covid) , está vedada a realização de concurso público para provimento de cargo efetivo até 31 de dezembro de 2021.
É importante destacar que atualmente o Incra conta com 3.517 servidores ativos, sendo que 1.406 já estão aptos a se aposentar, o que representa 40% da força de trabalho da autarquia. De acordo com o estudo encaminhado pelo Incra sobre a expectativa de aposentadoria dos seus servidores, entre 2021 e 2025, existe a possibilidade de 1.281 servidores se aposentarem.
De acordo com as informações prestadas pela Coordenação-Geral de Gestão de Pessoas do Incra sobre a expectativa de aposentadorias nos próximos cinco anos, em 2025, apenas os Estados do Espírito Santo e Paraná permanecerão com percentual da força de trabalho acima de 80% do número atual de servidores. A situação se agrava nos Estados do Acre, Amapá, Mato Grosso, Rondônia e Ceará, que contarão com uma equipe inferior a 50% da força de trabalho atual (...) . 
8. 	Análise orçamentária e financeira 2020/2021
A maior parte do orçamento do Incra é consumido com despesas na área de pessoal e pagamento de precatórios.
Os principais gastos da autarquia (despesas empenhadas) em 2020 foram com pessoal inativo (R$ 667.635.075,00) , seguido de pessoal ativo (R$ 408.395.770,00) e na sequência administração da unidade (R$ 128.582.572,00) .
De acordo com o Siop, em 2016, o Incra executou 58,86% das suas despesas na área meio, 23,97% com precatório e 17,17% na área finalística. Desde então, houve uma evolução dos gastos com precatórios judiciais, chegando a 57,51% do orçamento total do órgão em 2019 e 54,86% em 2020. Por outro lado, uma redução nos gastos com a atividade finalística, tendo sido liquidados 5,54% em 2019 e 1,79% em 2020 com Reforma Agrária e Regularização Fundiária.
A razão principal para esse exponencial aumento do valor dos precatórios se deve à mudança legislativa ocorrida a partir da vigência da Lei 13.465/2017, como sucedânea da Medida Provisória 759/2016, que passou a substituir o pagamento da diferença entre o valor da indenização prévia e o valor da indenização final da terra nua em Título da Dívida Agrária (TDA) complementar pela emissão de precatórios judiciais, nos termos do art. 100 da Constituição Federal.
Considerando as ações relacionadas ao desenvolvimento de assentamentos (210S - Assistência Técnica e Extensão Rural para Reforma Agrária, 210T - Promoção da educação no campo, 211A - Desenvolvimento de Assentamentos Rurais e 211B obtenção de imóveis rurais para criação de assentamentos da reforma agrária) destaca-se a baixa execução nos exercícios de 2019 e 2020 em relação aos exercícios anteriores. Em 2016 tais ações corresponderam a 16,09% do orçamento total do Incra, sendo que em 2020 tal percentual caiu para 0,70%, o que indica redução significativa das ações voltadas para a Reforma Agrária.
Em relação ao Objetivo Estratégico - OE05 do Planejamento Estratégico do Ministério da Agricultura Pecuária e Abastecimento 2020-2031 de propor e implementar políticas e ações, racionalizando a estrutura e os processos de modo a tornar mais célere e confiável o processo de regularização fundiária, observa-se que a AÇÃO 210R - Assistência Social e Pacificação no Campo indica que, a partir de 2018, houve direcionamento de recursos para a prevenção de tensão social e violência no campo e mediação de conflitos, considerando que, nos casos de conflito, para conclusão do processo de regularização fundiária, a vistoria presencial é obrigatória, realizada pela Câmara de Conciliação Agrária - CCA.
A figura a seguir demonstra o impacto dos precatórios judiciais no orçamento do Incra (AÇÃO 0005 - Precatórios) que teve clara tendência crescente ao longo dos anos. Em 2018, o valor total liquidado no orçamento do Incra foi de R$ 2.490.146.101,00, sendo que R$ 831.295.505,00 (cerca de 35% dos pagamentos realizados) foram em precatórios. Em 2019, o orçamento total do Incra aumentou para R$ 3.647.317.635,00, sendo R$ 2.097.483.310,00 para os precatórios (57,51%) . No exercício de 2020, os valores pagos de precatórios foram R$ 1.684.228.600,00 (54,86%) , superando a metade da execução orçamentária anual do órgão:
Figura 2 - Impacto dos precatórios no orçamento do Incra de 2016 a 2020
Fonte: Elaborado pela equipe a partir de dados do Siop
9. 	Controle patrimonial dos imóveis da regularização fundiária e Reforma agrária
Na auditoria de 2014 no programa Terra Legal (TC Processo 015.859/2014-2 - Acórdão 627/2015-TCU-Plenário) constatou-se que não havia registro contábil das terras arrecadadas da União, nem das regularizações fundiárias ocorridas na Amazônia Legal, como determina a Lei 11.952/2009. O plano de ação apresentado pela Subsecretaria Extraordinária de Regularização Fundiária da Amazônia Legal (Serfal) ainda durante aquela auditoria previa a conclusão de tais registros até 2018.
Em 2019, o Relatório de Auditoria do Balanço Geral da União de 2018 (TC Processo 013.643/2019-3) registra constatação de subavaliação do ativo decorrente da não contabilização de terras de regularização fundiária.
Quanto às glebas, a equipe de auditoria acatou informação do Incra dando conta da existência de 389 parcelas compondo área de 19.939.969,33 hectares, equivalente ao valor de R$ 52.156.156.872,33. Diversas recomendações ao Incra foram efetuadas nesse relatório.
Em que pese as providências adotadas em relação as recomendações da auditoria financeira para o parecer do BGU/2018, ainda há subavaliação do ativo decorrente da não contabilização de terras de regularização fundiária, consoante ressalva apontadas pelo contador nas demonstrações contábeis do Incra, conforme Relatório de Gestão de 2020.
O Coordenador-Geral de Contabilidade, em reunião com a equipe de auditoria, informou que todas as pendências de registro contábil de imóveis rurais, tanto da reforma agrária, quanto da regularização fundiária, foram sanadas, exceto duas áreas em Santarém/PA.
Nessa reunião, o Coordenador-Geral de Contabilidade encaminhou a Nota Técnica 492/2018/DAC-3/DAC/DA/SEDE/INCRA de 2/4/2018, que subsidia o registro de imóveis rurais oriundos de desapropriação. Informou ainda que em breve será elaborada uma portaria ou instrução normativa com indicação do fluxo para registro contábil de imóveis rurais, tanto da reforma agrária, quanto da regularização fundiária.
10. 	Análise das regras de negócio, sistemas e bases de dados
Os principais sistemas utilizados nas atividades do Incra são os seguintes:
a) Sistema de Informações de Projetos da Reforma Agrária (Sipra) : Sistema responsável pela gestão dos processos de execução do Programa Nacional de Reforma Agrária (PNRA) , dividido nos módulos Titulação; Beneficiário; Projeto; Regularização; Candidato.
b) Sistema de Gestão Fundiária (Sigef) : Sistema responsável pela gestão de informações fundiárias do meio rural brasileiro. Por ele são efetuadas a recepção, validação, organização, regularização e disponibilização das informações georreferenciadas de limites de imóveis rurais.
c) Sistema de Gestão Fundiária - Módulo Titulação de Terras Públicas (Sigef Titulação) : cadastrar requerentes e instruir processos de regularização fundiária de ocupantes de terras públicas da União que atendam aos requisitos da lei 11.952 de 2009.
d) Sistema Nacional de Concessão e de Cobrança de Créditos de Instalação (SNCCI) : Sistema responsável pela concessão e cobrança de créditos que permitem a instalação no assentamento e o desenvolvimento de atividades produtivas nos lotes.
e) Sistema Nacional de Cadastro Rural (SNCR) : Sistema que reúne informações sobre a estrutura fundiária e a ocupação do meio rural brasileiro, a fim de assegurar o planejamento de políticas públicas. Por meio dos dados declarados pelos proprietários ou possuidores (posseiro) de imóveis rurais cadastrados, o sistema emite o Certificado de Cadastro de Imóvel Rural (CCIR) .
f) Sistema Sala da Cidadania: Sistema que provê a recepção de Declaração para Cadastro de Imóvel Rural (DP) , Certificado de Cadastro de Imóvel Rural (CCIR) , declarações para concessão de benefícios do INSS, esclarecimentos sobre reforma agrária e atualizações de dados no SIPRA.
O TCU analisou esses sistemas no Levantamento de riscos em sistemas informacionais da Administração Pública Federal (TC Processo 031.436/2019-6) e o resultado foi o seguinte:
a) criticidade alta: Sistema de Informações de Projetos da Reforma Agrária (Sipra) e Sistema de Gestão Fundiária (Sigef) ;
b) criticidade média: Sistema Nacional de Cobrança de Créditos de Instalação (SNCCI) e Sistema Nacional de Cadastro Rural (SNCR) ; e
c) criticidade baixa: Sistema Sala da Cidadania.
O Incra firmou, com o Serviço Federal de Processamento de Dados (Serpro) , em 29/12/2020, contrato de prestação de serviços estratégicos e continuados de Tecnologia da Informação e Comunicação (TIC) , com vistas a consolidação de sistemas em um só ambiente, nomeado Plataforma de Gestão Territorial.
A Plataforma deverá realizar todo o processo de regularização e reforma agrária em substituição aos sistemas Sigef, Sigef Titulação, Sipra e SNCR obrigatoriamente e outros sistemas de apoio que forem identificados durante o desenvolvimento e contará com uma única base de dados integrada e confiável para que seja possível viabilizar um dashboard de dados para fins de auditoria e controle gerencial para apoiar o processo de tomada de decisão.
O Comitê de Governança Digital do Incra publicou no DOU de 18/8/2021, a Resolução 880, de 16/8/2021, que aprova o Plano Diretor de Tecnologia da Informação e Comunicação (PDTIC) 2021-2024, disponível no sítio do Incra na Internet no endereço: https://www.gov.br/incra/pt-br/centrais-de-conteudos/publicacoes/PDTIC_INCRA_ 202 1_ 2024_portal.pdf.
A Secex Agroambiental está acompanhando o desenvolvimento dessa Plataforma de Governança Territorial concomitante ao seu desenvolvimento, por meio de produção de conhecimento.
Além desses sistemas o Incra dispõe dos seguintes: i) Controle de Tensões e Conflitos Agrários (CTCA) ; ii) Cálculo para cobrança de títulos de domínio (TDCalc) ; iii) Cadastro Nacional de Imóveis Rurais (CNIR) .
11. Análise quanto à governança
A governança do Incra apresenta fragilidades uma vez que não há planejamento estratégico, nem política de gestão de riscos. Em que pese a informação de que o Incra está alinhado com os objetivos estratégicos do Mapa, a ausência do plano estratégico impossibilita traçar claramente seus objetivos, definir sua estratégia de atuação, desdobrá-la em planos de ação e acompanhar sua implementação.
Destaca-se o resultado da autoavaliação do Incra, relativo aos índices de governança elaborados pela SecexAdmin em levantamento de governança e gestão pública nos anos de 2018 e 2021 (Acórdão 2699/2018-TCU-Plenário e 2.164/2021-TCU-Plenário, ambos da relatoria do Ministro Bruno Dantas) , apresentado na figura a seguir:
Figura 3: Resultado do Índice de Governança e Gestão (iGG) do Incra 2018/2021

Fonte: Elaborado pela SecexAdmim com base no Relatório de Avaliação Individual do Incra de 2018 (https://www.tcu.gov.br/igg2018//75-incra.pdf) e 2021 (https://www.tcu.gov.br/igg2021/iGG2021%20-%2075%20-%20INCRA.pdf) 
Na figura 3 são apresentados os valores do iGG (índice integrado de governança e gestão públicas) , iGovPub (índice de governança pública) , iGestPessoas (índice de capacidade em gestão de pessoas) , iGestTI (índice de capacidade em gestão de TI) e iGestContrat (índice de capacidade em gestão de contratos) . Em 2021 foi adicionada ao iGG a dimensão de iGestOrçament (índice de gestão orçamentária) . A análise completa compõe o capítulo IV - Detalhamento das áreas prioritárias.
PROBLEMAS RECORRENTES
A SecexAgroAmbiental realizou produção de conhecimento cujo resultado foi a planilha 'Diagnóstico de processos_Incra 2015 a 2021 e antigos relevantes'.
Essa produção de conhecimento destaca 341 processos no período de 2015 a 2021 entre representações, denúncias, solicitações, tomadas de contas anuais, relatórios de auditorias, prestações de contas anuais e tomadas de contas especiais, a maioria já encerrados (TC Processo 014.840/2021-9) . A metodologia utilizada nesse trabalho, compõe o Apêndice A - Detalhamento da Metodologia.
A quantidade, por macroprocesso, está discriminada no quadro a seguir:
Quadro 3 - Quantidade de processos no TCU por tema
	Macroprocessos
	Quant. de processos

	Acesso à terra
	115

	Desenv. e consolidação PA
	78

	Governança e Gestão
	110

	Regularização fundiária
	32

	Outros
	6

Fonte: elaborado pela equipe a partir de dados da planilha "Diagnóstico de processos Incra 2015 a 2021 e antigos relevantes"
Neste Levantamento, em cada processo da citada planilha associou-se os objetos de auditoria definidos anteriormente para que pudesse ser compreendido quais as áreas do Incra que apresentam problemas mais recorrentes, ou que sejam mais priorizadas, de acordo com o histórico de trabalhos realizados pelo Tribunal.
Muitas vezes o processo tratava de mais de um objeto, de forma que o quantitativo de objeto foi superior ao quantitativo de processos.
O quadro a seguir apresenta o resultado quantitativo e percentual de quantas vezes o objeto de auditoria foi tratado em processos de 2015 a 2021 no TCU.
Quadro 4 - Resultado quantitativo e percentual de processos por objeto de auditoria
	Ordem
	Objeto de auditoria
	Quant. de processos
	%

	1
	Reforma Agrária - Convênios
	*69
	15%

	2
	Infraestrutura de assentamentos
	57
	12%

	3
	Projetos de apoio ao desenvolvimento econômico, social e ambiental em PA
	55
	12%

	4
	Obtenção de Terras
	30
	6%

	5
	Licitações
	30
	6%

	6
	Registro patrimonial e contábil de imóveis
	26
	6%

	7
	Supervisão Ocupacional
	26
	6%

	8
	Seleção de Beneficiários
	24
	5%

	9
	Corregedoria Interna
	16
	3%

	10
	Mercado de terras
	13
	3%

	11
	Pagamento de pessoal
	10
	2%

	12
	Crédito Instalação
	10
	2%

	13
	Destinação e Titulação
	9
	2%

	14
	Planejamento da Reforma Agrária
	8
	2%

	15
	Integridade e ética pública
	8
	2%

	16
	Sistema SIPRA
	7
	1%

	17
	Práticas de transparência
	7
	1%

	18
	Ordenamento e Regularização Fundiária - Convênios
	6
	1%

	19
	Planejamento Estratégico
	5
	1%

	20
	Implantação de Projetos de Assentamentos
	4
	1%

	21
	Planejamento e Gestão de TI
	4
	1%

	22
	Certificação e georreferenciamento
	4
	1%

	23
	Accountability
	4
	1%

	24
	Segurança de TI
	3
	1%

	25
	Controle patrimonial
	3
	1%

	26
	Contratos
	3
	1%

	27
	Monitoramento de Resultados
	3
	1%

	28
	Capacitação da Liderança
	3
	1%

	29
	Auditoria Interna
	3
	1%

	30
	Modelo de Governança
	3
	1%

	31
	Titulação da Reforma Agrária
	2
	0%

	32
	Política de Gestão de riscos
	2
	0%

	33
	Precatórios
	2
	0%

	34
	Criação de Projetos de Assentamentos
	2
	0%

	35
	Cadastro rural
	2
	0%

	36
	Fiscalização do Cadastro rural
	2
	0%

	37
	Capacitação da Força de Trabalho
	1
	0%

	38
	Planejamento Governança Fundiária
	1
	0%

	39
	Titulação e Desintrusão de Territórios Quilombolas
	1
	0%

	40
	Comunicação Institucional
	1
	0%

	41
	Implantação de Projetos de Assentamentos
	1
	0%

		Total
	470
	100%

Fonte: elaborado pela equipe a partir de dados da planilha "Diagnóstico de processos Incra 2015 a 2021 e antigos relevantes"
* Excluíram-se 84 processos por se tratar de TCE.
Os 13 primeiros itens representam 80% dos problemas mais recorrentes, para esses foram atribuídos nota 2 na planilha de seleção de objetos de controle e nota 1 para os demais. Esse critério contribuiu para classificar os objetos de auditoria que serão aprofundados na avaliação de riscos.
No objeto de auditoria 'Projetos de apoio ao desenvolvimento econômico, social e ambiental em PA', estão inclusos 37 processos referentes a ATER que deixou de ser responsabilidade do Incra e passou para Agência Nacional de Assistência Técnica e Extensão Rural (Anater) .
Destacam-se a seguir as análises efetuadas na instrução da produção de conhecimento (peça 2 do TC Processo 014.840/2021-9) :
'Foi possível verificar a recorrência de diversos subtemas/problemas nos processos analisados, que sugerem a necessidade de trabalhos mais focados pela SecexAgroambiental.
É o caso, por exemplo, dos convênios, que, seja por problemas de execução ou em face de falhas de acompanhamento pelo Incra, foi o subtema mais tratado em todos os tipos de processos, sendo o subtema da grande maioria dos processos de Tomada de Contas Especial (TCE) . Nesse caso, constatou-se uma dificuldade de fiscalização e trato/apurações das prestações de contas dos convênios pelo Incra, que em geral é justificada em face do baixo quantitativo de servidores nas regionais do órgão. Entretanto verificou-se a abertura de diversos processos de TCE, sem que o prazo de prestação de contas houvesse findado, que se demonstraram desnecessárias posteriormente, indicando que se trata, em geral, de um problema de falta de capacitação e não somente de quantitativo de servidores.'
Observa-se que, em se tratando de convênios, o maior número foi na atividade fim, referente à Reforma Agrária, totalizando 69 processos. Na área do ordenamento fundiário foram somente seis, mas isso é em decorrência do número de convênios do Incra ser em sua maioria na atividade de reforma agrária e não de que a área fundiária atua melhor nos convênios.
Destaca-se que do total de 41 objetos de auditoria, listados no quadro 4, quatro pertencem ao não escopo (pagamento de pessoal, corregedoria interna, contratos e licitações) . Assim, dos 50 objetos de auditoria que compõem o escopo, 74% foram objeto de pelo menos um processo no TCU, entre os anos de 2015 e 2021.
Nesse contexto, esse capítulo buscou conhecer os problemas recorrentes do Incra tratados no Tribunal, pois o conhecimento acerca do passado da entidade é fundamental para orientar as ações futuras, tendo em vista que é possível planejar ações de controles estruturantes que busquem atuar, de maneira transformadora, sobre os objetos de controle com pior histórico de problemas.
DETALHAMENTO DAS ÁREAS PRIORITÁRIAS
Destacamos como áreas prioritárias as que envolvem a governança, tendo em vista que determinam onde a autarquia pretende chegar no curto, médio e longo prazo, e as duas grandes áreas finalísticas, a governança fundiária e a reforma agrária.
1. Governança
A liderança do Incra é exercida pelo Presidente e pelo Conselho Diretor. Nas Superintendências Regionais há os Comitês de Decisão Regional compostos pelo Superintendente e Chefes de Divisão.
O Presidente conta com os seguintes órgãos de assistência direta e imediata (art. 2º, I, do RI/2020) : a) Gabinete (GAB) ; b) Câmara de Conciliação Agrária (CCA) ; e c) Diretoria de Gestão Estratégica - DE.
A Diretoria de Gestão Estratégica (DE) conta com a Coordenação-Geral de Planejamento Estratégico (DEP) e a Coordenação-Geral de Monitoramento e Avaliação da Gestão (DEA) para cumprir as suas competências (art. 16, do RI/2020) .
O Presidente conta também com os órgãos seccionais a seguir elencados:
a) Procuradoria Federal Especializada (PFE) , na qualidade de órgão de execução da Procuradoria-Geral Federal (PGF) , exerce as atividades de consultoria e assessoramento jurídicos ao Incra e representa judicial e extrajudicialmente o INCRA, de acordo com as normas da Procuradoria-Geral Federal - PGF, entre outras competências;
b) Auditoria Interna (AUD) assessora o Conselho Diretor quanto à realização e acompanhamento das atividades e dos programas de trabalho, orientando e fiscalizando as diversas unidades organizacionais do Incra quanto à exatidão e correção das medidas técnicas, administrativas, financeiras e contábeis; e
c) Corregedoria-Geral (CGE) detém a função de supervisionar, orientar, controlar, avaliar, avocar e executar as atividades de prevenção e correição.
A análise do índice de Governança e Gestão (iGG) levantado pelo TCU a partir de autoavaliação do Incra mostrou que a governança é deficitária. No quadro a seguir é apresentado o resumo dos dois últimos questionários, referentes ao índice de Governança e Gestão (iGG) que o Incra participou:
Quadro 5 - Resultado da autoavaliação do Incra no iGG 2018 e 2021
	Indicador 
	2018 
	2021 

	iGG  (índice integrado de governança e gestão públicas)   
	6%  
	45% 

	iGovPub  (índice de governança pública)   
	9%  
	47% 

	iGovPessoas  (índice de governança e gestão de pessoas)   
	5%  
	36% 

	iGestPessoas  (índice de capacidade em gestão de pessoas)   
	4%  
	31% 

	iGovTI  (índice de governança e gestão de TI)   
	8%  
	42% 

	iGestTI  (índice de capacidade em gestão de TI)   
	7%  
	62% 

	iGovContrat (índice de governança e gestão de contratações)   
	12%  
	49% 

	iGestContrat  (índice de capacidade em gestão de contratações)   
	7%  
	41% 

	IGestOrçament  (índice de gestão orçamentária)  
	NA
	37% 

Fonte: Relatório de Avaliação Individual do Incra de 2018 (https://www.tcu.gov.br/igg2018//75-incra.pdf) e 2021 (https://www.tcu.gov.br/igg2021/iGG2021%20-%2075%20-%20INCRA.pdf) 
O comparativo com os resultados de 2018 sugere que em todas as dimensões houve evolução no iGG e nos índices que o compõem, o que indica que houve esforço do Incra para implementação de boas práticas e estabelecimento de normativos que contribuíssem para a melhoria da capacidade de governança e gestão.
Foi instituído um comitê interno de governança, por meio da Portaria Incra 1.549, de 21 de setembro de 2018, órgão de decisão máxima na estrutura de governança da autarquia composto pelos membros da alta administração e presidido pelo Presidente do Incra.
Questionado acerca do funcionamento desse Comitê, o Coordenador de Apoio Técnico Administrativo, do Gabinete da Presidência, por meio de Despacho (peça 92) , informou que a única atuação do Comitê foi a aprovação do Plano de Integridade do Incra.
Segundo ele, o Comitê Interno de Governança atuou pouco mais de 90 dias, tendo em vista que a Portaria 1.549 foi publicada em atendimento a Portaria 903, de 31 de julho de 2018 da Casa Civil da Presidência da República, contudo,  em 2 de janeiro de 2019, foi publicado o Decreto 9.667, que transferiu as competências da Secretaria Especial da Agricultura Familiar e do Desenvolvimento Agrário, incluindo o Incra, até então da Casa Civil da Presidência da República, para o Ministério da Agricultura, Pecuária e Abastecimento.
Salienta-se que essa portaria foi revogada pela Portaria Incra 502, de 13/4/2021, que instituiu o Comitê Interno de Governança do Instituto Nacional de Colonização e Reforma Agrária (CIGIncra) . O art. 6º, da Portaria Incra 502 estabelece que o CIGIncra terá o prazo de 180 dias, a contar de 14/4/2021, para aprovar a Política de Governança instituída pelo Presidente, e até sessenta dias, após a aprovação da Política, para aprovar seu Regimento Interno, que disporá sobre suas responsabilidades e funcionamento.
O CIGIncra terá o prazo de 180 dias, a contar da publicação desta Portaria, para aprovar a Política de Governança instituída pelo Presidente, e até 60 (sessenta) dias, após a aprovação da Política, para aprovar seu Regimento Interno, que disporá sobre suas responsabilidades e funcionamento.
 Nesse sentido, observa-se que a atuação do Comitê Interno de Governança instituído pela Portaria 1.549, de 21/9/2018 foi mínima e que a do CIGIncra ainda não foi iniciada.
Não há plano estratégico próprio do Incra. Em resposta ao ofício de requisição 1-124 informou que os objetivos estão alinhados aos do Mapa. Observa-se que o Relatório de gestão de 2020 apresenta mapa estratégico, diretrizes, objetivos e indicadores para avaliar tais objetivos, porém não há qualquer avaliação.
Em reunião com a DE, confirmou-se que não há planejamento estratégico. Aderiram ao TransformaGov e estão em tratativas para iniciá-lo em conjunto com a política de gestão de riscos.
A autarquia firmou o Plano de Gestão Estratégica e Transformação Institucional, em 16/9/2020 e os prazos previstos para a execução das ações ali acordadas já estão todos vencidos e a maioria das ações ainda estão pendentes de execução.
Não tem ainda a política de gestão de riscos, mas tem um plano de integridade vigorando, o qual possui o mapeamento de riscos para integridade baseado nos índices elaborados pelo TCU com vistas a avaliação exposição a Fraude e a Corrupção da Administração Pública Federal (TC Processo 010.348/2018-2 - Acórdão 2604/2018-TCU-Plenário, Rel. Ana Arraes) , cujo resultado do Incra foi de exposição muito alta. Nesse plano de integridade foi considerado o índice iContr_FC (índice de capacidade nos controles de combate à fraude e corrupção) , que é composto por:
iContr_DesigDirig (índice de capacidade nos controles de designação de dirigentes) ;
iContr_GestÉticaIntegr (índice de capacidade nos controles na gestão da ética e integridade) ;
iContr_TranspAcc (índice de capacidade nos controles na transparência e accountability) ;
iContr_GRCI (índice de capacidade nos controles da gestão de riscos e controles internos) ; e
iContr_AudInt (índice de capacidade nos controles da auditoria interna) .
Solicitou-se cópia do último relatório de acompanhamento do programa de integridade. Em resposta, a Chefe da Divisão de Avaliação de Gestão informou que, devido à epidemia de COVID-19, as ações e atividades inerentes ao Programa de Integridade estiveram em situação de interregno até a adaptação ao novo contexto vigente. O assunto foi retomado e as Superintendências Regionais do Incra estão em fase de indicação dos agentes de integridade, ou seja, as atividades previstas no Plano de Integridade ainda não iniciaram.
O Incra possui auditoria interna, mas segundo a Resolução 812, de 14/6/2021, que aprova o Plano Anual de Auditoria Interna - Paint 2021, não há estrutura organizacional apropriada para o desenvolvimento pleno de atividades de auditoria interna para uma unidade composta pelo Incra-Sede, mais 29 superintendências regionais e 34 unidades avançadas. Com isso, o plano de auditoria para 2021 foi baseado nas prioridades da gestão, especialmente do Conselho Diretor e do Presidente do Incra, bem como de atividades consultivas, monitoramento das determinações do TCU e das recomendações da CGU, além de atendimento de demandas específicas da alta administração que eventualmente surjam durante o exercício.
Em entrevista com o Auditor-Chefe do Incra confirmou-se que a Auditoria Interna do Incra não tem estrutura para realizar o papel de terceira linha, ou seja, auxiliar o Incra a realizar seus objetivos a partir da aplicação de uma abordagem sistemática e disciplinada para avaliar e melhorar a eficácia dos processos de governança, de gerenciamento de riscos e de controles e que tem feito trabalho da atividade fim, de segunda linha.
Nesse contexto, observa-se que apesar de o Incra ter melhorado o seu índice do iGG, as medidas tomadas ainda não saíram do papel. Segundo entrevista com a DE e com o Auditor Interno, a alta administração está interessada em elaborar o planejamento estratégico e a política de gestão de riscos, todavia está muito incipiente.
Ademais, a ausência de um planejamento estratégico e a não implementação da Política de Gestão de Riscos expõe o Incra a riscos que impossibilita a execução de sua missão com eficácia, além de expor o Instituto a eventos relacionados à corrupção, fraudes, irregularidades e/ou desvios éticos e de conduta.
A Diretoria de Gestão Estratégica também é responsável pelo planejamento orçamentário para envio do Projeto da Lei Orçamentária Anual (PLOA) , bem como, pelo cumprimento das metas estabelecidas no Plano Plurianual (PPA) , também cabe a ela a elaboração do Relatório de Gestão.
2. Finalístico/Tático
A missão do Incra aponta duas grandes áreas finalísticas para contribuir com o desenvolvimento rural sustentável, são elas: implementar a política de reforma agrária e realizar o ordenamento fundiário nacional.
2.1. Governança Fundiária
A Diretoria de Governança Fundiária (DF) é a responsável por essa grande área finalística do Incra. Se subdivide em coordenações que estão a seguir identificadas com as respectivas competências:
a) Coordenação-Geral de Cadastro Rural (DFC) : Como entidade cadastral, o Incra organiza e mantém atualizado um cadastro nacional de imóveis rurais, de proprietários e detentores de imóveis rurais, de terras públicas, de arrendatários e parceiros. Na condição de órgão gestor do Sistema Nacional de Cadastro Rural (SNCR) , promove a sua integração com outros sistemas de cadastro de terras, propiciando o aumento do conhecimento e a correção da estrutura fundiária e socioeconômica do meio rural (Divisão de Organização, Controle e Manutenção de Cadastro Rural - DFC-1) .
À DFC também compete controlar a aquisição e o arrendamento de imóveis rurais por estrangeiros no Brasil. Em 13 de dezembro de 2017, o Incra publicou a Instrução Normativa 88, que dispõe sobre a aquisição e o arrendamento de imóvel rural por pessoa natural estrangeira residente no País e pessoa jurídica estrangeira autorizada a funcionar no Brasil e brasileira equiparada a estrangeira (Divisão de Fiscalização Cadastral e de Controle de Aquisições de Terras por Estrangeiros - DFC-2) .
b) Coordenação-Geral de Cartografia (DFG) : realiza a coordenação, supervisão e normatização dos procedimentos técnicos relativos às atividades cartográficas de natureza fundiária da autarquia - especialmente nas ações de georreferenciamento, aerolevantamento, geoprocessamento e sensoriamento remoto. Propõe a celebração de convênios, contratos, ajustes e termos de cooperação técnica com outras entidades visando à execução de serviços correlatos (art. 76, do RI/2020 do Incra) .
c) Coordenação-Geral de Regularização Fundiária (DFR) : compete a coordenação, supervisão e normatização dos procedimentos técnicos visando às ações de regularização fundiária, arrecadação, discriminação, destinação e titulação em terras devolutas e públicas federais. Ratifica os registros imobiliários decorrentes de alienações e concessões de terras públicas situadas nas faixas de fronteira. Presta auxílio aos Estados e ao Distrito Federal na regularização das terras estaduais e distritais (art. 79, do RI/2020 do Incra) .
É responsável pelas atividades de discriminação, arrecadação e destinação das terras devolutas federais, através de ações de regularização fundiária, visando incorporá-las ao sistema produtivo.
d) Coordenação-Geral de Regularização de Territórios Quilombolas (DFQ) : Executa atividades de identificação, reconhecimento, delimitação, demarcação e titulação das terras ocupadas pelos remanescentes de quilombos. Atua no licenciamento ambiental em terras ocupadas pelos remanescentes de quilombos em articulação com o órgão ambiental responsável, promovendo a defesa dos interesses das comunidades remanescentes de quilombos nas questões relativas à titulação de seus territórios; promove a articulação interinstitucional necessária à solução de conflitos ocorrentes nas áreas reclamadas pelas comunidades quilombolas.
Relativo ao georreferenciamento, destaca-se que a legislação vigente exige que todo imóvel rural, público ou privado, seja medido pela tecnologia de GPS. Esta medida tem o objetivo de regularizar a escrituração de todos os imóveis rurais do País e minimizar as matrículas emitidas em duplicidade e as descrições de divisas pouco confiáveis, inibindo, assim, a grilagem de terras (Coordenação-Geral de Cartografia/DFG/DFG-2) .
Essa medição é registrada no Incra que recepciona, valida e armazena os dados dos limites de sua propriedade em sistema eletrônico e fornece uma certidão que informa que o imóvel não se sobrepõe a outro. O georreferenciamento de imóveis rurais é obrigatório nos casos de desmembramento, parcelamento, remembramento, transferência e ações judiciais que versem sobre imóveis rurais, conforme a Lei dos Registros Públicos.
Por outro lado, a certificação de imóveis rurais, criada pela Lei 10.267 de 2001 é realizada exclusivamente pelo Incra. Nesse sentido, mesmo o georreferenciamento realizado por particulares deve ser certificado pelo Incra. Essa atividade visa garantir que os limites de determinado imóvel não se sobrepõem a outros e que a realização do georreferenciamento obedeceu a especificações técnicas legais (Coordenação-Geral de Cartografia/DFG/DFG-2) .
As Divisões de Governança Fundiária das Superintendências Regionais do Incra são responsáveis por operacionalizar a governança fundiária nos Estados.
O mapeamento de processos da Diretoria Fundiária é incipiente. Foram encaminhados, em resposta ao Ofício de Requisição 1-124/2021, os fluxos da regularização fundiária, são eles: Condicionantes; Solicitação de Assentimento Prévio; Análise do Requerimento Inicial; Análise Técnica de Requisitos; Vistoria; Análise Jurídica; Indeferimento da Emissão de Título (Anexo 1) . A maioria deles foram apresentados por um grupo focal da Coordenação-Geral de Regularização Fundiária (DFR) , por meio da plataforma Teams.
Além disso, durante a reunião com a Coordenação-Geral de Regularização de Territórios Quilombolas (DFQ) foram disponibilizados os mapas de processos, referentes à titulação de área quilombola e sobre licenciamento ambiental em área quilombola.
2.2. Reforma Agrária
A Diretoria de Desenvolvimento e Consolidação de Projetos de Assentamentos (DD) é um órgão singular específico que tem como competência coordenar, normatizar, orientar e supervisionar as atividades de aquisição, desapropriação e incorporação de terras ao patrimônio do Incra.
A Diretoria é responsável pela seleção de famílias, promoção de acesso à terra e criação de projetos de reforma agrária, com base no aproveitamento sustentável do meio ambiente e dos recursos naturais nos assentamentos. Executa as ações voltadas ao desenvolvimento e consolidação dos projetos de assentamento, realiza as atividades de supervisão e regularização nos mesmos, além de proceder à titulação de imóveis e destinação de bens remanescentes de assentamentos.
Tem em seu escopo, ainda, a análise e conciliação de sobreposição de outros interesses públicos em assentamentos, a proposta, supervisão, controle e acompanhamento da implementação de convênios, contratos e instrumentos congêneres relativos à sua área de competência.
O processo inicial se dá com a obtenção de terras para a reforma agrária, que pode ser feita de diversas maneiras. A mais utilizada e conhecida é a desapropriação, seguida do processo de compra e venda (Coordenação-Geral de Implantação (DDI) / Divisão de Terras (DDI-1) .
A seleção de beneficiários para implantação de projetos de assentamento está a cargo da Divisão de Criação de Projetos e Seleção de Beneficiários (DDI-2) . Os trabalhadores rurais que recebem o lote comprometem-se a morar na parcela e a explorá-la para seu sustento, utilizando exclusivamente a mão de obra familiar.
À Divisão de Implantação de Projetos de Assentamento (DDI-3) compete orientar, acompanhar e supervisionar a execução das ações de materialização do anteprojeto de organização espacial dos assentamentos, preferencialmente com o uso de geotecnologias, pelas Superintendências Regionais, enquanto à Divisão de Gestão Ambiental (DDI-4) cabe definir critérios e propor atos normativos, manuais e procedimentos técnicos relacionados às atividades de regularização ambiental nos assentamentos e de monitoramento da utilização dos recursos naturais.
Ao ser assentado o beneficiário firma o Contrato de Concessão de Uso (CCU) , título precário que transfere o imóvel rural ao beneficiário da reforma agrária em caráter provisório e assegura aos assentados o acesso à terra, aos créditos disponibilizados pelo Incra e a outros programas do Governo Federal de apoio à agricultura familiar.
Após a instalação das famílias e de posse de um Plano de Desenvolvimento do Assentamento (PDA) , o Incra começa os investimentos em obras de infraestrutura dos assentamentos.
O Incra implanta a infraestrutura básica necessária nas áreas de reforma agrária de forma direta ou em parceria com outros entes governamentais. As prioridades são a construção e/ou complementação de estradas vicinais e o saneamento básico - por meio da implantação de sistemas de abastecimento de água e esgotamento sanitário -, além de construção de redes de eletrificação rural, visando proporcionar as condições físicas necessárias para o desenvolvimento sustentável dos assentamentos (Coordenação-Geral de Infraestrutura (DDC) / Divisão de Implantação de Obras - DDC-1) .
Os beneficiários do PNRA têm direito a linhas de crédito que permitem a instalação no assentamento e o desenvolvimento de atividades produtivas nos lotes. O chamado Crédito Instalação é a primeira etapa de financiamento garantido pelo Incra às famílias e o atual modelo de investimento de recursos está definido no Decreto 9.424/2018, que indica as modalidades disponibilizadas e os critérios a serem atendidos para acesso aos valores (Coordenação-Geral de Infraestrutura (DDC) /Divisão de Concessão dos Créditos de Instalação (DDC-2) .
Relativo à Consolidação, a Lei 8.629, de 25/2/1993, estabeleceu, no art. 17, inciso V, que a consolidação dos projetos de assentamento integrantes dos programas de reforma agrária dar-se-á com a concessão de créditos de instalação e a conclusão dos investimentos, bem como com a outorga do instrumento definitivo de titulação.
O entendimento foi alterado durante o governo Temer, por meio da Lei 13.465/2017. Com essa mudança, os assentamentos que completaram 15 anos até o dia 1º/6/2017 teriam três anos para serem considerados consolidados - a não ser que houvesse uma decisão avaliativa fundamentada pelo Incra. (Divisão de Consolidação de Projetos de Assentamento - DDC-3) .
O desenvolvimento do assentamento cabe à Coordenação-Geral de Desenvolvimento de Assentamentos (DDA) a quem  compete coordenar, supervisionar e propor critérios, atos normativos, manuais e procedimentos técnicos para as atividades voltadas ao desenvolvimento e educação na reforma agrária, incluindo apoio a agroindustrialização, comercialização e atividades pluriativas e solidárias, de projetos ambientais, de biodiversidade, de energias alternativas e ações de Assistência Técnica e Extensão Rural - Ater (Divisão de Desenvolvimento e Educação nos Assentamentos -DDA-2) .
Assim como atua na supervisão e regularização nos assentamentos (Divisão de Supervisão e Regularização de Assentamentos - DDA-1) , titulação de imóveis e destinação de bens remanescentes de projetos de assentamento (Divisão de Titulação de Assentamentos - DDA-3) .
Título de Domínio (TD) é o instrumento que transfere o imóvel rural ao beneficiário da reforma agrária em caráter definitivo. É garantido pela Lei 8.629/93, quando verificado que foram cumpridas as cláusulas do contrato de concessão de uso e que o assentado tenha condições de cultivar a terra e de pagar o título de domínio.
Há também o Programa Nacional de Educação na Reforma Agrária (Pronera) que apoia projetos de educação voltados para o desenvolvimento das áreas de reforma agrária. Figuram como público-alvo jovens e adultos dos projetos de assentamento criados e reconhecidos pelo Incra, quilombolas e trabalhadores acampados cadastrados na autarquia, e beneficiários do Programa Nacional de Crédito Fundiário (PNCF) - Divisão de Supervisão e Regularização de Assentamentos (DDA-1) .
As Divisões de Desenvolvimento e Consolidação das Superintendências Regionais do Incra são o braço operacional para executar as atividades de reforma agrária nos Estados.
A Diretoria de Desenvolvimento não possui todos os processos mapeados. Foram apresentados a equipe os mapas dos fluxos de crédito de instalação e consolidação, além do fluxo de supervisão ocupacional e titulação definitiva (Anexo 3) . Todos esses mapas estão disponíveis como item não digitalizável anexos à peça 119.
Além disso, em resposta ao Ofício de Requisição 1-124/2021, foram encaminhados os fluxos das seguintes etapas para titulação da Reforma Agrária: Condicionantes Assentamento/Lote; Solicitação de Assentimento Prévio; Análise do Requerimento Inicial; Vistoria; Emissão de Título; Abandono de Lote; Lote com exploração Irregular (Anexo 2) .
Selecionou-se objetos de auditoria dessas áreas prioritárias e alguns da gestão operacional em que se identificou problemas recorrentes, quais sejam: gestão de pessoas, especificamente quanto a redução do quadro de pessoal por aposentadoria; controle patrimonial de bens imóveis; gestão contábil, orçamentária, financeira e patrimonial; e gestão de tecnologia da Informação. A metodologia para escolha e classificação dos objetos de auditoria compõe o Apêndice A - Detalhamento da Metodologia.
RISCOS E CONTROLES EXISTENTES
A partir da coleta e sistematização de informações para conhecer o Incra foram definidos 77 objetos de auditoria, dos quais 27 foram excluídos do escopo do trabalho por serem de responsabilidade de outras unidades técnicas ou outros órgãos. Os 50 objetos de auditoria que compõem o escopo do trabalho podem ser assim representados:
Quadro 6 - Objetos de auditoria
Fonte: Elaborado pela Equipe Técnica - Planilha 'Conhecimento dos Objetos de Controle'
O inventário de riscos foi construído com base em quatro fontes distintas de riscos: i) riscos mapeados pela equipe de auditoria durante a construção do entendimento do objeto de controle; ii) riscos mapeados pelo Tribunal no documento Referencial Básico de Governança Pública Organizacional do TCU; iii) riscos mapeados pelo gestor no Plano de Integridade do Incra; e iv) riscos mapeados pela CGU na auditoria de construção do universo auditável.
Na área de governança e de algumas atividades da área meio (orçamento, pessoas, TI) levou-se em conta riscos do plano de integridade e das matrizes de planejamento de governança, tendo por base as respostas do Índice de Governança e Gestão (iGG) 2021.
Todos os riscos foram avaliados, de forma preliminar, de acordo com a probabilidade e impacto, com base no julgamento profissional e nos trabalhos em execução no âmbito da SecexAgroAmbiental, como os monitoramentos de deliberações relacionadas com a reforma agrária e a regularização fundiária (Terra Legal) , bem como o escopo e objetivos da Plataforma de Governança Territorial e os principais riscos foram validados em reuniões com os gestores de cada área responsável pelo objeto de auditoria correspondente.
Houve a identificação de 126 eventos de risco, os quais foram objetivamente classificados e ordenados de acordo com a classificação das dimensões e temas associados a cada objeto de auditoria.
Para apresentação dos resultados, escolheu-se o formato de mapa de calor, vastamente utilizado na avaliação de riscos, tendo sido utilizado os dois parâmetros clássicos: Probabilidade e Impacto.
Esta ferramenta, ao cruzar dados fornecidos pelos indicadores probabilidade e impacto, mostra o quanto o Incra está exposto ao risco em relação a cada objeto de auditoria definido pela equipe do levantamento. Para leitura dos resultados é preciso considerar que a probabilidade está relacionada com elementos ou informações que indiquem a possibilidade de o risco ocorrer, e o impacto está relacionado com as consequências nos objetivos e adequado funcionamento das operações ou atividades de processos, projetos ou programas do Incra.
Os mapas estão divididos em quatro áreas, identificadas pelas cores verde (baixa exposição) , amarela (média exposição) , laranja (alta exposição) e vermelha (altíssima exposição) . O posicionamento do objeto de controle no mapa representa o risco inerente médio de cada objeto de auditoria.
1. Mapa de Risco por Tema
De acordo com a classificação do nível de risco da matriz por Temas, verifica-se que T3, T7 e T11 indicam riscos extremos e os demais riscos altos, incluindo o risco médio do Incra. Não houve classificação de riscos médio nem baixo na avaliação agrupada por tema.
O tema T3 - Estratégia apresenta probabilidade muito alta e impacto alto, o que indica que o evento é praticamente certo de ocorrer, podendo causar consequências significativas, de difícil reversão.
Quanto ao tema T7 - Gestão de Tecnologia e Segurança da Informação, apresenta probabilidade e impacto muito altos, o que indica que o evento é praticamente certo de ocorrer podendo causar consequências irreversíveis nos objetivos da entidade.
Em relação ao tema T11 - Realização do Ordenamento e Regularização Fundiária, a probabilidade é alta e o impacto muito alto, o que indica que o evento poderá ocorrer, podendo causar consequências irreversíveis nos objetivos da autarquia.
Os demais temas, classificados como riscos altos, indicam que o evento poderá ocorrer, de forma até esperada, porque as circunstâncias indicam claramente essa possibilidade, podendo causar impactos de difícil reversão nos objetivos do Incra.
Na Figura 4 está ilustrado o mapa de calor da Matriz de Riscos por Temas.
Figura 4- Matriz de Riscos por Tema
	Id. de Risco
	Objetos de Auditoria

	T1
	Conciliação Agrária

	T2
	Controle

	T3
	Estratégia

	T4
	Gestão contábil, orçamentária, financeira e patrimonial

	T5
	Gestão de Contratações e Administração Geral

	T6
	Gestão de Pessoas

	T7
	Gestão de Tecnologia e Segurança da informação

	T8
	Liderança

	T9
	Mercado de Terras

	T10
	Promoção e execução da Reforma Agrária

	T11
	Realização do Ordenamento e Regularização Fundiária

	Média
	Risco Inerente médio dos objetos de controle do Incra

	Fonte: Elaborado pela equipe de auditoria com base na planilha 'Matriz de riscos e controles'

2. Mapa de Risco para cada uma das dimensões (estratégico, tático, operacional) 
2.1 Governança/Estratégico
A Figura 5 ilustra o mapa de calor da Matriz de Riscos da dimensão Governança/Estratégico.
Figura 5-Matriz de Riscos da dimensão Governança/Estratégico
			Id. de Risco
	Objetos de Auditoria

	O1
	Modelo de Governança

	O2
	Integridade e Ética Pública

	O3
	Capacitação da Liderança

	O4
	Política de Gestão de Riscos

	O5
	Planejamento Estratégico

	O6
	Monitoramento de Resultados

	O7
	Práticas de Transparência

	O8
	Accountability

	O9
	Comunicação Institucional

	O10
	Auditoria Interna

	Média
	Risco Inerente médio dos objetos de controle da dimensão Governança

Fonte: Elaborado pela equipe de auditoria com base na planilha 'Matriz de riscos e controles'
De acordo com a classificação do nível de risco da matriz para a dimensão Governança/Estratégico, verifica-se que os objetos O1, O4, O5, O9 e O10 indicam riscos extremos, O2, O3, O6 e O7 riscos altos e O8 risco médio. Não houve risco baixo.
Os objetos O5 - Planejamento Estratégico e O10 - Auditoria Interna, apresentam probabilidade e impacto muito altos, o que indica que o evento de risco é praticamente certo de ocorrer podendo causar consequências irreversíveis nos objetivos da entidade. 
Quanto aos objetos O1 - Modelo de Governança, O4 - Política de Gestão de Riscos e O9 - Comunicação Institucional, apresentam probabilidade muito alta e impacto alto, o que indica que o evento é praticamente certo de ocorrer, podendo causar consequências significativas, de difícil reversão. 
Em relação aos objetos O2 - Integridade e Ética Pública, O3 - Capacitação da Liderança e O6 - Monitoramento de Resultados, a probabilidade é alta e o impacto alto, o que indica que o evento poderá ocorrer, podendo causar consequências de difícil reversão nos objetivos da autarquia.    
O objeto de auditoria O7 - Práticas de Transparência apresentou a probabilidade média e o impacto muito alto, indicando que o evento é possível de ocorrer, podendo causar consequências irreversíveis nos objetivos da entidade.  
No que diz respeito ao objeto O8 - Accountability, classificado como probabilidade e impacto médios, indica que, de alguma forma, é possível que o evento ocorra, porque as circunstâncias indicam moderadamente essa possibilidade, podendo causar impactos moderados nos objetivos do Incra, porém recuperável.
2.2 Finalístico/Tático
Na Figura 6 está ilustrado o mapa de calor da Matriz de Riscos da dimensão Finalístico/Tático.
Figura 6- Matriz de Riscos da dimensão Finalístico/Tático
	Id. de Risco
	Objetos de Auditoria

	O11
	Planejamento da Governança Fundiária

	O12
	Cadastro Rural

	O13
	Fiscalização do Cadastro Rural

	O14
	Aquisição e Arrendamento por Estrangeiros

	O15
	Certificação e georreferenciamento

	O16
	Arrecadação de terras públicas e devolutas

	O17
	Destinação e Titulação

	O18
	Controle da Faixa de fronteira

	O19
	Identificação, Reconhecimento e Lic. Ambiental de Territórios Quilombolas

	O20
	Titulação e Desintrusão de Territórios Quilombolas

	O21
	Monitoramento de Cláusulas Resolutivas de TD

	O22
	Ordenamento e Regularização Fundiária - Convênios

	O23
	Planejamento de Reforma Agrária

	O24
	Obtenção de terras

	O25
	Criação de Projetos de Assentamentos

	O26
	Seleção de Beneficiários

	O27
	Sistema SIPRA

	O28
	Realocação de famílias que ocupam áreas com destinação específica

	O29
	Implantação de Projetos de Assentamentos 

	O30
	Gestão Ambiental em Assentamentos

	O31
	Infraestrutura de Assentamentos

	O32
	Crédito Instalação

	O33
	Consolidação de Projetos de Assentamentos

	O34
	Supervisão Ocupacional

	O35
	Projetos de apoio ao desenvolvimento econômico, social e ambiental em PA

	O36
	Titulação da Reforma Agrária

	O37
	Monitoramento de Cláusulas Resolutivas de TD da Reforma Agrária

	O38
	Reforma Agrária - Convênios

	O39
	Mercado de Terras

	O40
	Conciliação Agrária

	Média
	Risco Inerente médio dos objetos de controle da dimensão Finalística

Fonte: Elaborado pela equipe de auditoria com base na planilha 'Matriz de riscos e controles'
De acordo com a classificação do nível de risco da matriz para a dimensão Finalístico/Tático, verifica-se que O11, O19, O20 e O38 indicam riscos extremos; O13, O15, O16, O17, O18, O22, O23, O24, O30, O31, O33, O34, O35, O37, O39 e a Média riscos altos; O12, O14, O21, O25, O26 e O32 riscos médios e O27, O28 e O36 riscos baixos.
O objeto O11 - Planejamento Governança Fundiária apresenta probabilidade alta e impacto muito alto, o que indica que o evento de risco apontado   poderá ocorrer, porque as circunstâncias indicam fortemente essa possibilidade, podendo causar consequências irreversíveis nos objetivos da entidade.
Quanto aos objetos O19 - Identificação, Reconhecimento e Licenciamento Ambiental de Territórios Quilombolas, O20 - Titulação e Desintrusão de Territórios Quilombolas e O38 - Reforma Agrária - Convênios, apresentam probabilidade muito alta e impacto alto, o que indica que o evento é praticamente certo de ocorrer, podendo causar consequências significativas, de difícil reversão.
Em relação aos objetos O13 - Fiscalização do Cadastro Rural, O15 - Certificação e Georreferenciamento, O16 - Arrecadação de Terras Públicas e Devolutas,  O17 - Destinação e Titulação, O18 - Controle da Faixa de Fronteira, O22 - Ordenamento e Regularização Fundiária - Convênios, O23 - Planejamento da Reforma Agrária, O24 - Obtenção de Terras, O30 - Gestão Ambiental em assentamentos, O31 - Infraestrutura de assentamentos, O33 - Consolidação de projetos de assentamentos, O34 - Supervisão Ocupacional, O35 - Projetos de apoio ao desenvolvimento econômico, social e ambiental em PA, O37 - Monitoramento de Clausulas Resolutivas de TD da Reforma Agrária e O39 - Mercado de Terras, a probabilidade é alta e o impacto alto, o que indica que o evento poderá ocorrer, podendo causar consequências de difícil reversão nos objetivos da autarquia.
No que diz respeito aos objetos O12 - Cadastro Rural, O21 - Monitoramento de Cláusulas Resolutivas de TD e O32 - Crédito Instalação, classificados como probabilidade e impacto médios, de alguma forma, é possível que o evento ocorra, porque as circunstâncias indicam moderadamente essa possibilidade, podendo causar impactos moderados nos objetivos do Incra, porém recuperável.
Os objetos O25 - Criação de Projetos de Assentamentos e O26 - Seleção de Beneficiários apresentaram probabilidade baixa e impacto médio, indicando que, de forma inesperada ou casual o evento poderá ocorrer, pois as circunstâncias pouco indicam essa possibilidade, podendo causar consequências moderadas nos objetivos da entidade, porém recuperáveis.
O objeto O14 - Aquisição e Arrendamento por Estrangeiros, classificado como probabilidade média e impacto baixo, indica que de alguma forma o evento poderá ocorrer, pois as circunstâncias indicam moderadamente essa possibilidade, porém causando pequenas consequências nos objetivos da autarquia.
Em relação aos objetos O27 - Sistema SIPRA, O28 - Realocação de famílias que ocupam áreas com destinação específica e O36 - Titulação da Reforma Agrária, apresentam probabilidade muito baixa, significando que em situações excepcionais o evento poderá ocorrer, mas nada nas circunstâncias indicam essa possibilidade, sendo que o objeto O28 apresentou impacto médio e os objetos O27 e O36 impacto baixo nos objetivos da entidade.
2.3 Gestão/Operacional
A Figura 7 ilustra o mapa de calor da Matriz de Riscos da dimensão Gestão Operacional.
Figura 7 - Matriz de Riscos da dimensão Gestão Operacional
			Id. de Risco
	Objetos de Auditoria

	O41
	Planejamento e gestão de RH

	O42
	Capacitação da Força de Trabalho

	O43
	Planejamento de Gestão de TI

	O44
	Segurança de TI

	O45
	Plataforma de Governança Territorial

	O46
	Controle Patrimonial

	O47
	Registro patrimonial e contábil de imóveis

	O48
	Prestação de Contas

	O49
	Precatórios

	O50
	Orçamento

	Média
	Risco Inerente médio dos objetos de controle da dimensão Gestão

Fonte: Elaborado pela equipe de auditoria com base na planilha 'Matriz de riscos e controles'
De acordo com a classificação do nível de risco da matriz para a dimensão Gestão/Operacional, verifica-se que O41 e O43 e a Média indicam riscos extremos; O42, O44, O45, O47, O48, O49 e O50 riscos altos e O46 risco médio. Não houve risco baixo.
O objeto O41 - Planejamento e Gestão de RH, apresentou probabilidade e impacto muito altos, o que indica que o evento é praticamente certo de ocorrer podendo causar consequências irreversíveis nos objetivos da entidade.
Quanto ao objeto O43 - Planejamento de Gestão de TI, apresentou probabilidade alta e impacto muito alto, o que indica que o evento é provável de ocorrer, podendo causar consequências catastróficas nos objetivos da entidade, de forma irreversível.
Em relação aos objetos O42 - Capacitação da Força de Trabalho, O44 - Segurança de TI, O45 - Plataforma de Governança Territorial, O47 - Registro patrimonial e contábil de imóveis, O48 - Prestação de contas, O49 - Precatórios e O50 - Orçamento, a probabilidade é alta e o impacto alto, o que indica que é provável que o evento ocorra, de forma até esperada, pois as circunstâncias indicam fortemente essa possibilidade, podendo causar consequências de difícil reversão.
No que diz respeito ao objeto O46 - Controle Patrimonial, classificado como probabilidade e impacto médios, indica que, de alguma forma, é possível que o evento ocorra, porque as circunstâncias indicam moderadamente essa possibilidade, podendo causar impactos moderados nos objetivos do Incra, porém recuperável. Na Figura 7 está ilustrado o mapa de calor da Matriz de Riscos da dimensão Gestão/Operacional.
CONCLUSÃO
O Instituto Nacional de Colonização e Reforma Agrária (Incra) é uma autarquia federal e tem entre suas principais atribuições implantar a reforma agrária, manter o cadastro de imóveis rurais e administrar as terras públicas da União.  Por meio de políticas específicas, objetiva também realizar o acompanhamento e o desenvolvimento socioeconômico-ambiental das famílias rurais e o acesso destas populações às políticas públicas implantadas pelo Governo Federal além de ser o responsável pelo gerenciamento da malha fundiária nacional.
Na visão geral do objeto foram descritas as características necessárias ao entendimento do Incra e seu ambiente, abrangendo objetivos, estrutura, operações, marco regulatório, histórico, aspectos orçamentários, sistemas e processos de negócios envolvidos, bem como, análise quanto à governança.
Destaca-se nesse capítulo além da redução do orçamento da autarquia e o crescente aumento dos precatórios, o envelhecimento do quadro de pessoal do Incra e a expectativa de muitas aposentadorias até 2025. Essa situação coloca em risco a continuidade das ações de médio e longo prazo empreendidas pela autarquia, pela perda de conhecimento, dado o significativo número de aposentadorias que se avizinha.
Para o capítulo dos problemas recorrentes realizou-se análise da planilha 'Diagnóstico de processos Incra - 2015-2021' (resultado de produção de conhecimento realizada pelo TCU) . As áreas prioritárias referem-se à governança e às áreas finalísticas que executam a reforma agrária e a regularização fundiária.
Quanto à governança verificou-se que o Incra não possui planejamento estratégico, nem política de gestão de riscos. Em que pese a informação de que o Incra está alinhado com os objetivos estratégicos do Mapa, a ausência do plano estratégico impossibilita traçar claramente seus objetivos, definir sua estratégia de atuação, desdobrá-la em planos de ação e acompanhar sua implementação.
Ademais, a Auditoria Interna não cumpre seu papel de terceira linha de defesa, uma vez que atua como assessoria da alta administração.
O Incra firmou com o Serviço Federal de Processamento de Dados (Serpro) , em 29/12/2020, o contrato 826, com o objetivo, entre outros, de desenvolver a plataforma de governança territorial que irá automatizar diversas atividades, além de realizar cruzamentos de dados com diversas outras bases do governo, o que irá mitigar vários dos riscos identificados.
Ademais, embora de forma muito incipiente, foram verificadas atividades da Diretoria de gestão estratégica no sentido de realizar o plano estratégico.
Nesse contexto, cabe ao Tribunal de Contas da União acompanhar essa transformação digital e a implantação dos mecanismos de gestão estratégica, bem como, os resultados advindos desse processo, apoiando essas ações no que for necessário e corrigindo inconformidades.
Foram identificados 126 eventos de riscos, sendo 15 de governança, 30 referentes à realização do ordenamento e regularização fundiária, 65 relativos à promoção e execução da reforma agrária, além de 3 de mercado de terras - tema transversal das duas áreas finalísticas e 13 da área operacional.
Observa-se que da dimensão operacional definiu-se como escopo as áreas de gestão de pessoas, de orçamento, de TI e de registro contábil de imóveis da reforma agrária e da governança fundiária por representarem riscos para o desenvolvimento da missão do Incra ou apresentarem problemas recorrentes.
Em que pese esse total de riscos não ser exaustivo, a SecexAgroAmbiental passou a dispor de uma matriz, com riscos objetivamente classificados e ordenados por macroprocessos de gestão, associados a objetos de auditoria, os quais afetavam ou podiam afetar o desempenho operacional e a conformidade das políticas públicas voltadas para reforma agrária e governança fundiária.
Na Dimensão Governança/Estratégico 80% dos eventos apontados apresentaram risco extremo. Por outro lado, a dimensão finalístico/tático exprimem 28,5% de riscos extremos e 39,2% de riscos altos. Quanto à dimensão operacional, dos 10 objetos de auditoria definidos 90% expressam riscos extremos.
As propostas de ações de controle levaram em conta os objetivos e os resultados de trabalhos de auditoria realizados em passado recente, para que as propostas de fiscalização fossem focadas em temas ainda não averiguados pela Secretaria ou em áreas cujos problemas persistiram ou se agravaram ao longo dos anos.
As principais propostas estão listadas na peça 131, seguida da lista completa de todos os riscos e respectivos níveis, conforme avaliação feita pela Equipe do Levantamento. A matriz completa está anexada nesta mesma peça como item não digitalizável, bem como as demais planilhas que subsidiaram a identificação dos riscos.
Considerando que a análise dos riscos e todas as propostas de ações de controle estão disponíveis somente nessa peça sigilosa e que a maioria deles foram apresentados aos gestores, propõe-se que este relatório seja encaminhado ao Incra, no intuito de que o conhecimento desses riscos, mesmo que sob a visão do controle, poderá subsidiar ações dos gestores para mitigá-los."
3.	Com tais considerações, a equipe de auditoria propôs encaminhar cópia do Relatório de Levantamento e do Acórdão que vier a ser proferido ao INCRA e arquivar os presentes autos (peça 132, p. 39) .
	É o Relatório.

não há.

Não atuou.

LEVANTAMENTO DE AUDITORIA. AVALIAÇÃO DA GESTÃO E IDENTIFICAÇÃO DOS RISCOS EM ÁREAS PRIORITÁRIAS PARA FOMENTAR A ATUAÇÃO DO CONTROLE EXTERNO NO INSTITUTO NACIONAL DE COLONIZAÇÃO E REFORMA AGRÁRIA. UTILIZAÇÃO DAS CONCLUSÕES DESTA FISCALIZAÇÃO COMO SUBSÍDIO PARA A REALIZAÇÃO DE FUTUROS TRABALHOS FISCALIZATÓRIOS. CIÊNCIA À ENTIDADE. ARQUIVAMENTO.

RELATÓRIO DE LEVANTAMENTO (RL)

Secretaria de Controle Externo da Agricultura e do Meio Ambiente - SecexAgroAmbiental.

Em exame o Levantamento de Auditoria realizado pela Secretaria de Controle Externo da Agricultura e do Meio Ambiente - SecexAgroAmbiental, cujo objetivo foi avaliar a gestão e identificar riscos em áreas prioritárias para fomentar a atuação do controle externo no Instituto Nacional de Colonização e Reforma Agrária - INCRA. 
2.	A fiscalização decorre do Despacho que lavrei em 7/6/2021, à peça 4 do TC-Processo 014.837/2021-8 e teve por motivação a intensa mudança pela qual tem passado o INCRA desde a extinção do Ministério de Desenvolvimento Agrário, no ano de 2016, ocasião em que ficou vinculado à Casa Civil da Presidência da República e, desde 2019, ao Ministério da Agricultura Pecuária e Abastecimento - MAPA.
3.	O objetivo do levantamento foi avaliar a gestão e identificar riscos em áreas prioritárias para fomentar a atuação do controle externo no Incra. A SecexAgroAmbiental buscou identificar as áreas que devem ser objeto de fiscalização futura por este Tribunal tendo-se em conta os objetivos, a relevância, os riscos, a concepção lógica, o volume de recursos destinados aos programas, as vulnerabilidades que permeiam cada área de atuação do Incra, bem como as ações de controle já realizadas.
4.	Nesse sentido, cumpre destacar a Auditoria no Programa Terra Legal (TC-Processo 031.961/2017-7, de Relatoria da Ministra Ana Arraes) , que avaliou as ações de regularização fundiária, bem como a Representação da SecexAgroAmbiental (TC-Processo 000.517/2016-0, de Relatoria do Ministro-Substituto Augusto Sherman Cavalcanti) e respectivos Monitoramentos (TC-Processo 010.705/2018-0 e TC-Processo 002.103/2020-6) , que abordaram aspectos relacionados à reforma agrária.
5.	A unidade especializada apontou que, por se tratar de fiscalização com escopo amplo, a avaliação dos controles de mitigação de riscos identificados se limitou ao nível de entidade. 
6.	No que tange à metodologia, a unidade instrutiva efetuou: i) reuniões exploratórias com as Diretorias da entidade; ii) entrevista com o chefe da Auditoria Interna; iii) análise documental e revisão da legislação e de documentos institucionais relativos aos temas abordados; e iv) extração eletrônica de dados orçamentários do Sistema Integrado de Planejamento e Orçamento - SIOP.
7.	Especificamente quanto à análise de informações, foram realizadas a revisão dos mapas de processo disponibilizados pelo INCRA (Anexos 1, 2 e 3) , bem como a associação dos objetos de auditoria aos macroprocessos descritos no Regimento Interno e aos objetivos finalísticos da Autarquia. 
II
8.	A principal missão do Instituto Nacional de Colonização e Reforma Agrária é executar a reforma agrária e realizar o ordenamento fundiário nacional. A Autarquia foi criada pelo Decreto 1.110/1970 e está, como já pontuado acima, vinculada ao Ministério da Agricultura, Pecuária e Abastecimento desde 29/1/2019, por força do Decreto 9.667/2019.
9.	O INCRA possui sede em Brasília e tem atuação em todos os Estados por meio de 29 Superintendências Regionais e 49 Unidades Avançadas. É dirigido por um Conselho Diretor, composto pelo presidente e quatro diretores  (art. 4º de seu Regimento Interno) . Em suas regionais, há os Comitês de Decisão Regional compostos pelo Superintendente e Chefes de Divisão  (art. 8º daquele normativo) .
10.	O Decreto 1.110/1970, por meio de seu art. 2º, estipulou ao INCRA as competências, atribuições e responsabilidades do Instituto Brasileiro de Reforma Agrária - IBRA, do Instituto Nacional de Desenvolvimento Agrário - INDA, e do Grupo Executivo da Reforma Agrária - GERA, estipuladas na Lei 4.504/1964 (Estatuto da Terra) .
11.	Já o Decreto 55.891/1965 regulamentou a Lei 4.504/1964 e fixou como objetivo primordial da Reforma Agrária a melhor distribuição de terra e o estabelecimento de um sistema de relações entre o homem, a propriedade rural e o uso da terra que atenda aos princípios da justiça social e do aumento da produtividade, de modo a garantir o progresso e o bem-estar do trabalhador rural e o desenvolvimento do País, com a gradual extinção do minifúndio e do latifúndio (art. 1º, incisos I e II) .
12.	A SecexAgroAmbiental apontou que o INCRA não possui plano estratégico, tendo como objetivos, descritos em seu Plano de Integridade, de acordo com as competências definidas em seu Regimento Interno: 
	12.1. promover e executar a reforma agrária visando a melhor distribuição da terra, mediante modificações no regime de sua posse e uso, a fim de atender aos princípios de justiça social;
	12.2. promover, coordenar, controlar e executar a colonização;
	12.3. promover as medidas necessárias à discriminação e arrecadação das terras devolutas federais e a sua destinação, visando incorporá-las ao sistema produtivo; e
	12.4. gerenciar a estrutura fundiária do país.
13.	Em que pese o fato acima, foi aduzido que o Relatório de Gestão do exercício de 2020 apresentou mapa estratégico, além de registrar cinco diretrizes e seis objetivos estratégicos, que embora acompanhados de indicadores, não foram avaliados quanto ao desempenho.
III
14.	Feito este breve introito, passo a destacar, em rápida passagem, as principais observações da equipe de auditoria em relação a esta fiscalização.
15.	A equipe de auditoria apurou que a maior parte do orçamento do INCRA se destina ao pagamento de despesas da área de pessoal e de precatórios. No exercício de 2020, os principais gastos da autarquia (despesas empenhadas) foram com pessoal inativo - R$ 667.635.075,00 -, seguido de pessoal ativo - R$ 408.395.770,00 - e administração da entidade - R$ 128.582.572,00.
16.	Dados do Sistema Integrado de Planejamento e Orçamento - SIOP evidenciam que, em 2016, o INCRA executou 58,86% de suas despesas na área meio, 23,97% com precatórios e 17,17% na área finalística. 
17.	As despesas com precatórios evoluíram para alcançar 57,51% do orçamento total do órgão em 2019 e 54,86% em 2020, sendo verificada, ainda, redução nos gastos com a atividade finalística, com gastos liquidados de 5,54% em 2019 e 1,79% em 2020 com Reforma Agrária e Regularização Fundiária.
18.	De acordo com a unidade especializada, a razão principal para o aumento no valor dos precatórios se deve à mudança legislativa trazida pela Lei 13.465/2017, que passou a substituir o pagamento da diferença entre o valor da indenização prévia e o valor da indenização final da terra nua em Título da Dívida Agrária - TDA complementar pela emissão de precatórios judiciais, nos termos do art. 100 da Constituição Federal.
19.	No que tange ao controle patrimonial da regularização fundiária e reforma agrária, o Tribunal, em auditoria realizada em 2014 no programa Terra Legal (TC-Processo 015.859/2014-2, de relatoria do Ministro-Substituto Weder de Oliveira, no âmbito do qual foi prolatado o Acórdão 627/2015-TCU-Plenário) , constatou que não havia registro contábil das terras arrecadadas da União, nem das regularizações fundiárias ocorridas na Amazônia Legal, como determina a Lei 11.952/2009. 
20.	No exercício de 2019, por meio do TC-Processo 013.643/2019-3, que cuidou das Contas de Governo de 2018, de relatoria da Ministra Ana Arraes, foi prolatado o Acórdão 1331/2019-TCU-Plenário, mediante o qual foi verificada a subavaliação do ativo decorrente da não contabilização de terras de regularização fundiária.
21. 	A SecexAgroAmbiental apontou que, nada obstante as providências adotadas em relação às recomendações decorrentes do mencionado Acórdão 1331/2019-TCU-Plenário, ainda persiste a subavaliação do ativo decorrente da não contabilização de terras de regularização fundiária.
22.	Ao longo dos exercícios de 2015 a 2021, a unidade especializada buscou produzir conhecimento sobre o INCRA, trabalho que resultou no destaque de 341 processos, dentre Representações, Denúncias, Solicitações, Tomadas e Prestações de Contas Anuais, Relatórios de Auditorias, e Tomadas de Contas Especiais. 
23.	Por meio da análise de tais processos, a unidade instrutiva apurou que 80% dos problemas recorrentes do INCRA estão concentrados nos seguintes tópicos: i) reforma agrária - convênios; ii) infraestrutura de assentamentos; iii) projetos de apoio ao desenvolvimento econômico, social e ambiental; iv) obtenção de terras; v) licitações; vi) registro patrimonial e contábil de imóveis; vii) supervisão ocupacional; viii) seleção de beneficiários; ix) corregedoria interna; x) mercado de terras; xi) pagamento de pessoal; xii) crédito instalação; e xiii) destinação e titulação.
24.	No que tange à governança, cumpre destacar, no âmbito finalístico e tático da entidade, a Diretoria de Desenvolvimento e Consolidação de Projetos de Assentamentos - DD, que é um órgão cuja competência é coordenar, normatizar, orientar e supervisionar as atividades de aquisição, desapropriação e incorporação de terras ao patrimônio do INCRA. 
25.	A DD seleciona famílias, promove o acesso à terra e cria projetos de reforma agrária, com base no aproveitamento sustentável do meio ambiente e dos recursos naturais nos assentamentos. Executa, ainda, as ações voltadas ao desenvolvimento e à consolidação dos projetos de assentamento, realizando as atividades de supervisão e regularização e a titulação de imóveis. 
26.	Tal Diretoria também tem em seu escopo a análise e a conciliação de sobreposição de outros interesses públicos em assentamentos, a proposta, supervisão, controle e acompanhamento da implementação de convênios, contratos e instrumentos congêneres relativos à sua área de competência.
27.	O processo inicial se dá com a obtenção de terras para a reforma agrária, cuja forma mais utilizada e conhecida é a desapropriação, seguida do processo de compra e venda.
28.	Ao ser assentado, o beneficiário firma o Contrato de Concessão de Uso - CCU, título que transfere, de forma precária, o imóvel rural ao beneficiário da reforma agrária em caráter provisório e assegura aos assentados o acesso à terra, aos créditos disponibilizados pelo INCRA e a outros programas do Governo Federal de apoio à agricultura familiar.
29.	Após a instalação das famílias e de posse de um Plano de Desenvolvimento do Assentamento - PDA, o INCRA implanta a infraestrutura básica necessária nas áreas de reforma agrária de forma direta ou em parceria com outros entes governamentais. 
30.	Como aduzido pela unidade especializada, as prioridades são a construção e/ou complementação de estradas vicinais e o saneamento básico - por meio da implantação de sistemas de abastecimento de água e esgotamento sanitário -, além da construção de redes de eletrificação rural, com vistas a proporcionar as condições físicas necessárias para o desenvolvimento sustentável dos assentamentos.
31.	Relativamente aos riscos e controles existentes, a SecexAgroAmbiental identificou 126 eventos de riscos, sendo: i) 15 de governança; ii) 30 referentes à realização do ordenamento e regularização fundiária; iii) 65 relativos à promoção e à execução da reforma agrária, além de 3 do mercado de terras; e iv) 13 da área operacional.
IV
32.	O mapeamento dos tópicos mencionados acima - os quais não abrangeram todos os itens apontados pela SecexAgroAmbiental, mas sim os que considerei mais importantes para serem destacados - possibilitou àquela unidade especializada elaborar a planilha constante da peça 131 (classificada como sigilosa) , na qual estão propostas as ações de controle a serem realizadas em associação aos respectivos riscos identificados. 
33.	Como é cediço, a produção de conhecimento acerca dos órgãos e entidades jurisdicionados a esta Corte é providência a ser fomentada, à medida em que, para além de capacitar os servidores deste Tribunal nas nuances de cada órgão ou entidade, possibilita a criação e a manutenção de banco de dados com informações úteis ao planejamento de ações de controle futuras mediante a utilização das diversas ferramentas de Tecnologia da Informação de tratamento de dados. 
34.	Por fim, destaco a informação de que o INCRA dispõe atualmente de 3.517 servidores ativos, sendo que 1.406 já estão aptos a se aposentar - cerca de 40% da força de trabalho. A SecexAgroAmbiental aduziu que as informações prestadas pela Coordenação-Geral de Gestão de Pessoas da entidade dão conta de que, com a expectativa de aposentadorias nos próximos cinco anos, apenas os Estados do Espírito Santo e Paraná permanecerão com percentual da força de trabalho acima de 80% do número atual de servidores, sendo que, nos Estados do Acre, Amapá, Mato Grosso, Rondônia e Ceará, a equipe pode ficar em patamar inferior a 50% da força de trabalho atual.  
35.	Esse dado é preocupante e demonstra a necessidade de que medidas sejam adotadas para que a situação não chegue ao ponto crítico que se vislumbra nessa oportunidade. 
36.	Com essas breves considerações, anuo ao encaminhamento alvitrado pela SecexAgroAmbiental de encaminhar o relatório de auditoria por ela produzido, bem como o Acórdão que vier a ser prolatado ao INCRA, de modo a que os gestores tenham acesso ao mapeamento de riscos produzido para subsidiar suas ações com vistas a mitigá-los. Outrossim, deve ser enviada cópia do aludido relatório de levantamento à Casa Civil da Presidência da República, para a adoção, se assim entender oportuno, das providências que lhe competem no que tange ao dimensionamento da força de trabalho do INCRA nos próximos anos, sem prejuízo de arquivar o presente processo. 
	Com essas considerações, manifesto-me por que seja adotada a Deliberação que ora submeto à apreciação deste E. Plenário
	
T.C.U., Sala das Sessões, em 9 de março de 2022.
MARCOS BEMQUERER COSTA
Relator